臺灣臺北地方法院民事判決　　　　　　　93年度訴字第4929號
原　　　告　統一超商股份有限公司
法定代理人　丁○○
訴訟代理人　庚○○
訴訟代理人　丙○○
被　　　告　日盛國際商業銀行股份有限公司
法定代理人　己○○
訴訟代理人　甲○○
訴訟代理人　乙○○
上列當事人間請求清償債務事件，本院於民國94年3月28日言詞
辯論終結，判決如下：
    主  文
被告應給付原告新台幣肆拾捌萬柒仟壹佰壹拾參元及自民國93年
11月4日起至清償日止，按週年利率5%計算之利息。
訴訟費用由被告負擔。
本判決第一項所命給付，得假執行。但被告如以新台幣肆拾捌萬
柒仟壹佰壹拾參元為原告預供擔保，得免為假執行。
    事實及理由
甲、程序方面：
一、原告於民國93年11月29日之準備書狀載明其所為之給付已超
    過法院移轉命令所載之債權，並引民法第312條前段有關第
    三人清償之規定，隨後原告並以被告就該溢付數額有不當得
    利之情形，探求原告真意，應係以不當得利為本件起訴之訴
    訟標的，而所謂第三人清償不過為其攻擊防禦方法，原告提
    起本件訴訟並無訴訟標的變更之情事，被告抗辯原告為非法
    訴之變更，要屬無據，合先敘明。
二、原告原起訴聲明請求被告應給付新台幣（以下同）546,562
    元及其法定遲延利息，嗣變更為被告應給付487,113元及其
    法定遲延利息，核屬減縮應受判決事項之聲明，依民事訴訟
    法第1項第3款之規定，其為合法訴之變更，自應予准許。
乙、得心證之理由：
一、原告起訴主張：原告接獲臺灣臺北地方法院89年度執字第52
    520號執行命令，命訴外人戊○○○對原告之租金債權，在
    新台幣（下同）751,148元及自88年8月26日起至清償日止，
    按年利率百分之10.21計算之利息，以及執行費用5,598 元
    之範圍內，移轉予被告，合計應執行金額共計892,887元，
    原告乃依前開執行命令，自89年1月起至92年12月止，按月
    將對戊○○○之租金債權30,000元給付予被告，給付之金額
    共計達1,380,000元，實已超出前開移轉命令所載數額，屢
    經原告催討，未獲置理，爰依不當得利請求被告返還溢收之
    款項。並聲明：(一)被告應給付原告487,113元，及自93年11
    月4日起至清償日止，按法定利率百分之5計算之利息。(二)願
    供擔保，請准予宣告假執行。
二、被告則以：原告以第三人身分代訴外人戊○○○對被告為清
    償，依民法第312條之規定，被告對訴外人戊○○○之債權
    ，當然移轉予原告，原告自得依債權人之身分向訴外人戊○
    ○○求償，而非向被告訴請返還；又訴外人戊○○○對被告
    有1筆借款及2筆連帶保證債務，共計積欠被告本金2,028,40
    2元及其利息、違約金、代墊費用，被告向原告收取之債權
    皆用以抵沖前開債務，原告訴請返還之時，被告已無受有現
    存利益；又原告給付被告之金額，係其依租賃關係所應給付
    之租金，原告並未因此受有損害；另原告自認係因作業疏失
    致被告溢收執行款，故被告縱因不當得利而受領，亦係原告
    之過失及錯誤所為之意思表示所致，依民法第88條但書，錯
    誤係因表意人過失所致者不得撤銷其意思表示，且未撤銷意
    思表示 (債權行為)前，所為之法律行為亦具法律上之原因
    ，故被告受領之行為並無不當得利等語，資為抗辯。並聲明
    ：(一)原告之訴駁回。(二)如受不利益判決，願供擔保請淮宣告
    免為假執行。
三、兩造不爭執事項：
  (一)原告接獲臺灣臺北地方法院89年度執字第52520號執行命令
    ，命訴外人戊○○○對原告之租金債權，在新台幣（下同）
    751,148元及自88年8月26日起至清償日止，按年利率百分之
    10.21計算之利息，以及執行費用5,598元之範圍內，移轉予
    被告，合計應執行金額共計892,887元。
  (二)原告依前開執行命令，自89年1月起至92年12月止，按月將
    對戊○○○之租金債權30,000元給付予被告，給付之金額共
    計1,380,000元，超過前開執行命令所載之債權數額為487,1
    13元（其計算式為0000000-000000=487113）。
  (三)訴外人戊○○○除本件經本院強制執行之債務外，對被告另
    積欠二筆債務。
四、本件所應審酌者，乃被告自原告處收受之租金逾越本院移轉
    命令所載之487,113元部分，原告可否依不當得利請求返還
    ？按無法律上之原因而受利益，致他人受損害者，應返還其
    利益。民法第179條前段定有明文。查：
  (一)訴外人戊○○○因積欠被告債務，經被告取得執行名義，並
    聲請本院強制執行訴外人戊○○○對原告之租金債權，經本
    院民事執行處核發該債權在751,148元及自88年8月26日起至
    清償日止，按年利率百分之10.21計算之利息，以及執行費
    用5,598元之範圍內，移轉予被告之執行命令，為兩造所不
    爭，故被告得以向原告收取原屬訴外人戊○○○之租金，乃
    係基於本院民事執行處所核發之移轉命令，故被告收取之數
    額超過該移轉命令所載執行債權之金額部分即487,113元，
    自無法律上之原因。
  (二)按不當得利之受益人受有利益，斯應返還其利益，所謂受有
    利益謂財產總額因有一定之事實而增加之意。被告抗辯除本
    件移轉命令所載之債權外，訴外人戊○○○尚積欠其他債務
    ，被告收取原告之給付後均用以充償訴外人戊○○○之債務
    ，於原告提起本件訴訟之際，被告並未受有利益云云。惟被
    告對訴外人戊○○○除本件移轉命令所示債務以外之二筆債
    權，因訴外人戊○○○未依約清償，原屬被告之債務，被告
    因原告之給付而使被告對訴外人戊○○○之債務因而受償，
    就被告而言，屬積極財產之增加而受有利益，被告抗辯其未
    因原告之給付而受有利益，尚不足採。
  (三)次按依債務本旨向債權人或其他有受領權人為清償，經其受
    領者，債之關係清滅，民法第309條第1項定有明文。查原告
    依本院民事執行處所核發之移轉命令交付予被告者，乃原告
    依約應交付予訴外人戊○○○之租金等情，為兩造所不爭，
    故依前開規定，原告在本院移轉命令所載數額以外給付之租
    金487,113元，依原告與訴外人戊○○○之契約，原告應支
    付予訴外人戊○○○始符債務本旨並生清償效力，原告復主
    張訴外人戊○○○並不同意由原告代其清償對被告之債務等
    情，此為被告所不爭，原告支付予被告之487,113元，對訴
    外人戊○○○並不生清償效力，原告自受有此部分損害，被
    告抗辯此租金乃原告原應給付予訴外人戊○○○，原告並不
    因其給付予被告而受有損害，自不足採。
  (四)綜上所述，被告自原告處收受超過系爭移轉命令所載債權額
    之487,113元，無法律上之原因而受有利益，並使原告受有
    損害，原告自得依不當得利向被告請求返還此部分所受之利
    益。
五、被告復抗辯原告主張前開超過移轉命令所載之487,113元，
    係原告以第三人身份為債務人即訴外人戊○○○對被告清償
    ，依民法第312條之規定，被告對訴外人戊○○○之債權法
    定移轉予原告，原告應向訴外人戊○○○求償之，且原告自
    陳係因作業疏失致被告溢收執行款，其錯誤依民法88條之規
    定，不得撤銷，且在撤銷前，被告溢收之款項尚有法律上原
    因云云。惟查，被告自承原告並不知除本件移轉命令以外，
    訴外人戊○○○尚積欠被告其他債務等語，見本院94年2月1
    日言詞辯論筆錄可憑，故原告於給付被告租金時除移轉命令
    所載數額外，其餘溢付部分，原告實無為訴外人戊○○○代
    為清償之意，又原告所為溢付之清償，乃事實行為，尚無意
    思表示因錯誤撤銷規定之適用，被告此部分之抗辯，均不足
    採。
六、從而，原告依不當得利之法律關係，請求被告給付487,113
    元，及自支付命令送達之翌日即93年11月4日起至清償日止
    ，按法定利率百分之5計算之法定遲延利息，為有理由，應
    予准許。
七、本判決原告勝訴部分所命給付之金額未逾五十萬元，依民事
    訴訟法第389條第1項第5款之規定，應依職權宣告假執行。
    另被告陳明願供擔保請為宣告免為假執行，經核與規定相符
    ，爰酌定相當之擔保金額予以宣告。
八、因本案事證已臻明確，兩造其餘主張陳述及所提之證據，均
    毋庸再予審酌，附此敘明。
九、訴訟費用之負擔：民事訴訟法第78條。
中　　華　　民　　國　　94　　年　　4　　月　　15　　日
                          民事第六庭    法　官　李媛媛
以上正本係照原本作成
如對本判決上訴，須於判決送達後20日內向本院提出上訴狀
中　　華　　民　　國　　94　　年　　4　　月　　18　　日
                    　　　　       　　書記官　林秀妙
